---
editor: visual
engine: knitr
excerpt: ""
draft: false
format: 
  html:
    self-contained: true
    max-width: 1920px
    code-fold: show
    code-tools: true
---

```{css, echo = FALSE}
.justify { text-align: justify !important }
```

::: justify
# Aplicación 1.3: Datos financieros {.unnumbered}

## Propiedades estadísticas básicas de los activos bursátiles {.unnumbered}

El objetivo de esta aplicación es familiarizarse con la descarga, manejo y visualización de datos bursátiles procedentes de la plataforma [Yahoo!Finanzas](https://es.finance.yahoo.com/), así como entender las propiedades estadísticas básicas de las series temporales asociadas.

Se usará el enfoque *tidyverse* para este tipo de datos, por lo que esta aplicación puede entenderse como un "análisis financiero ordenado" (*tidy finance*). Para una exposición completa de todos los métodos y modelos empíricos recientes de economía financiera puede consultarse la página <https://www.tidy-finance.org/> y los libros online (usando R o Python) asociados a la misma.
:::

### Código R {.unnumbered}

```{r}
#| include: true
#| warning: false
#| message: false

# Lectura de librerías
library(tidyverse)
library(tidyquant)
library(scales)
#
# Descarga de los datos de un activo bursátil desde Yahoo!Finanzas
#
# Para acceder a los datos diarios del precio de las acciones 
# se usa el comando tq_get de la librería tidyquant.
# Solicitaremos los datos del Banco Santander, S.A. (ticker: SAN.MC)
# desde el año 2000:
# https://es.finance.yahoo.com/quote/SAN.MC?p=SAN.MC&.tsrc=fin-srch
#
pSAN <- tq_get("SAN.MC",
  get = "stock.prices",
  from = "2000-01-01",
  to = "2023-12-31"
)
head(pSAN)
tail(pSAN)
# Gráfica de serie temporal: evolución temporal de los precios
pSAN %>%
  ggplot(aes(x = date, y = adjusted)) +
  geom_line() +
  labs(
    x = NULL,
    y = NULL,
    title = "Precio de las acciones del Banco Santander (EUR)"
  )
# Cálculo de los rendimientos netos diarios (returns)
rSAN <- pSAN %>%
  arrange(date) %>%
  mutate(ret = 100*(adjusted / lag(adjusted) - 1)) %>%
  select(symbol, date, ret)
head(rSAN)
tail(rSAN)
# Eliminación de datos perdidos (missing data)
rSAN <- rSAN %>%
  drop_na(ret)
# Evolución temporal de las rentabilidades diarias
rSAN %>%
  ggplot(aes(x = date, y = ret)) +
  geom_line() +
  labs(
    x = NULL,
    y = NULL,
    title = "Rendimiento de las acciones del Banco Santander (%)"
  )
# Distribución de los rendimientos diarios 
# (detección de asimetrías y exceso de curtosis)
q5 <- quantile(rSAN %>% pull(ret), probs = 0.05)
q95 <- quantile(rSAN %>% pull(ret), probs = 0.95)
rSAN %>%
  ggplot(aes(x = ret)) +
  geom_histogram(bins = 100) +
  geom_vline(aes(xintercept = q5), linetype = "dashed") +
  geom_vline(aes(xintercept = q95), linetype = "dashed") +
  labs(
    x = NULL,
    y = NULL,
    title = "Distribución de los rendimientos del Banco Santander"
  ) +
  scale_x_continuous(labels = percent)
# Estadística resumen global
rSAN %>%
  summarize(across(
    ret,
    list(
      media = mean,
      desv_típica = sd,
      mínimo = min,
      máximo = max
    )
  ))
# Estadística resumen por años
rSAN %>%
  group_by(year = year(date)) %>%
  summarize(across(
    ret,
    list(
      media = mean,
      desv_típica = sd,
      mínimo = min,
      máximo = max
    ),
    .names = "{.fn}"
  )) %>%
  print(n = Inf)
```

### Código Python {.unnumbered}

```{python}
#| include: true
#| warning: false
#| message: false

# Lectura de librerías
import numpy as np
import pandas as pd
import matplotlib.pyplot as plt
from plotnine import *
from datetime import datetime
from mizani.formatters import percent_format
import yfinance as yf
import warnings
warnings.filterwarnings("ignore")
#
# Descarga de los datos diarios del precio de las acciones del Santander
#
# Creación del ticker del Banco Santander
SAN = yf.Ticker("SAN.MC")
# Lectura de los datos para el período seleccionado
pSAN = yf.download("SAN.MC", start="2000-01-01", end="2023-12-31")
print(pSAN)
pSAN = (pSAN.reset_index())
pSAN.head()
pSAN.tail()
# Gráfica de serie temporal: evolución temporal de los precios
(
  ggplot(pSAN, aes(y="Adj Close", x="Date")) 
  + geom_line() 
  + labs(x="Día", y="", title="Precio de las acciones del Banco Santander (EUR)")
)
# Cálculo de los rendimientos netos diarios
def ret(x):
    x_change = 100*(x/x.shift(1)-1)
    return x_change
pSAN['ret'] = ret(pSAN['Adj Close'])
pSAN['ret']
# Eliminación de datos perdidos (missing data)
pSAN = pSAN.dropna()
# Evolución temporal de las rentabilidades diarias
(
  ggplot(pSAN, aes(y="ret", x="Date"))
 + geom_line()
 + labs(x="Día", y="", 
 title="Rendimiento de las acciones del Banco Santander (%)")
)
# Distribución de los rendimientos diarios 
# (detección de asimetrías y exceso de curtosis)
q5 = pSAN["ret"].quantile(0.05)
q95 = pSAN["ret"].quantile(0.95)
(
  ggplot(pSAN, aes(x="ret"))
 + geom_histogram(bins=100)
 + geom_vline(aes(xintercept=q5), linetype="dashed")
 + geom_vline(aes(xintercept=q95), linetype="dashed")
 + labs(x=None, y=None, 
 title="Distribución de los rendimientos del Banco Santander")
 + scale_x_continuous(labels=percent_format())
)
# Estadística resumen global
est_res = pSAN['ret'].agg({
    'media': 'mean',
    'desv_típica': 'std',
    'mínimo': 'min',
    'máximo': 'max'
})
est_res.round(3)
# Estadística resumen por años
pSAN['year'] = pSAN["Date"].dt.year
est_anual = pSAN.groupby('year').agg({'ret': ['mean', 'std', 'min', 'max']})
est_anual.round(3)
```

::: justify
## Comportamiento temporal de los activos bursátiles {.unnumbered}

En esta aplicación se analizará gráficamente la relación existente entre las variables financieras $rSAN_t$ y $rIBEX_t$, donde $rSAN$ es el rendimiento (no el precio) de las acciones del Banco Santander y $rIBEX$ es el rendimiento del índice bursátil Ibex 35 (<https://en.wikipedia.org/wiki/IBEX_35>).

Durante la aplicación, se tendrán que ejecutar comandos específicos de filtrado, selección, transformación, fusión de ficheros, agrupación, ordenación y resumen, todas ellos asociados a operaciones básicas en la gestión de datos.
:::

### Código R {.unnumbered}

```{r}
#| include: true
#| warning: false
#| message: false

# Comportamiento Banco Santander/Ibex 35
# Lectura de librerías
library(tidyverse)
library(lubridate)
library(scales)
# Lectura de datos de las 30 mayores empresas del Ibex 35
datos_acciones <- read_csv("data/IBEX_top30.csv")
head(datos_acciones)
tail(datos_acciones)
# filter
SAN <- datos_acciones %>% filter(symbol == "SAN.MC")
# select
pSAN <- SAN %>% select(date, adjusted)
head(pSAN)
tail(pSAN)
# Lectura de datos del índice Ibex 35 
IBEX <- read_csv("data/IBEX.csv")
# select
pIBEX <- IBEX %>% select(date,adjusted)
head(pIBEX)
tail(pIBEX)
# join
IBEX_SAN <- inner_join(pIBEX, pSAN, by = "date") %>% 
  rename(pIBEX = adjusted.x, pSAN = adjusted.y)
# mutate
IBEX_SAN <- IBEX_SAN %>% 
  mutate(year = year(date), month = month(date))
IBEX_SAN  <- IBEX_SAN %>% 
  mutate(rSAN = 100*(pSAN / lag(pSAN) - 1), 
         rIBEX = 100*(pIBEX / lag(pIBEX) - 1))
head(IBEX_SAN)
tail(IBEX_SAN)
# Eliminación de datos perdidos (missing data)
IBEX_SAN <- IBEX_SAN |> drop_na()
# ggplot
p1 <- ggplot(data = IBEX_SAN, aes(x = date)) +
  geom_line(aes(y = rSAN), linewidth = 0.5) +
  labs(y = "Rendimiento de las acciones de Banco Santander", 
       x = "Fecha (día)")
p1
p2 <- ggplot(data = IBEX_SAN, aes(x = date)) +
  geom_line(aes(y = rIBEX), linewidth = 0.5) +
  labs(y = "Rendimiento del Ibex 35", 
       x = "Fecha (día)")
p2
p3 <- ggplot(IBEX_SAN, aes(x = rIBEX, y = rSAN)) + 
               geom_point() +  
               stat_smooth(method = lm, se = FALSE) +  
               labs(x = "Rendimiento Ibex 35",
                    y = "Rendimiento acciones Banco Santander")
p3
```

### Código Python {.unnumbered}

```{python}
#| include: true
#| warning: false
#| message: false

# Comportamiento Banco Santander/Ibex 35
# Lectura de librerías
import numpy as np
import pandas as pd
import matplotlib.pyplot as plt
from plotnine import *
from datetime import datetime
# Lectura de datos 30 mayores empresas del Ibex 35
datos_acciones = pd.read_csv('data/IBEX_top30.csv')
datos_acciones.head()
datos_acciones.tail()
# filter
SAN = datos_acciones[datos_acciones['symbol']=='SAN.MC']
# select
pSAN = SAN[['date','adjusted']]
pSAN['date'] = pd.to_datetime(pSAN['date'])
pSAN.head()
pSAN.tail()
# Lectura de datos del índice Ibex 35
IBEX = pd.read_csv('data/IBEX.csv')
# select
pIBEX = IBEX[['date','adjusted']]
# mutate
pIBEX['date'] = pd.to_datetime(pIBEX['date'])
pIBEX.head()
pIBEX.tail()
# merge (join)
IBEX_SAN = pd.merge(pIBEX, pSAN, how='inner', on='date').\
    rename(columns={'adjusted_x':'pIBEX','adjusted_y':'pSAN'})
# time
IBEX_SAN['year'] = IBEX_SAN['date'].dt.year
IBEX_SAN['month'] = IBEX_SAN['date'].dt.month
# Cálculo de los rendimientos netos diarios
IBEX_SAN['rSAN'] = 100*(IBEX_SAN['pSAN']/IBEX_SAN['pSAN'].shift(1)-1)
IBEX_SAN['rIBEX'] = 100*(IBEX_SAN['pIBEX']/IBEX_SAN['pIBEX'].shift(1)-1)
IBEX_SAN.head()
IBEX_SAN.tail()
# Eliminación de datos perdidos (missing data)
IBEX_SAN = IBEX_SAN.dropna()
# ggplot (plotnine)
(ggplot(IBEX_SAN) + geom_line(aes('date','rSAN'), size = 0.5) + 
labs(y = "Rendimiento de las acciones de Banco Santander", x = "Fecha (día)") + 
theme_bw())
(ggplot(IBEX_SAN) + geom_line(aes('date','rIBEX'), size = 0.5) + 
labs(y = "Rendimiento del Ibex 35", x = "Fecha (día)") + 
theme_bw())
(ggplot(IBEX_SAN, aes('rIBEX','rSAN')) + geom_point() + 
geom_smooth(method = 'lm', se = False, color = "blue") + 
labs(x="Rendimiento Ibex 35", y="Rendimiento acciones Banco Santander") + 
theme_bw())
```
