---
editor: visual
engine: knitr
excerpt: ""
draft: false
format: 
  html:
    self-contained: true
    max-width: 1920px
    code-fold: show
    code-tools: true
---

```{css, echo = FALSE}
.justify { text-align: justify !important }
```

::: justify
# Aplicación 1.4: Datos georreferenciados {.unnumbered}

## Datos espacio-temporales: Emisiones de CO2 al nivel mundial {.unnumbered}

En esta aplicación se analizarán los datos de la publicación de 2022 del [*Global Carbon Project*](https://www.globalcarbonproject.org/) sobre emisiones de gases de efecto invernadero al nivel mundial y nacional, con el objetivo de encontrar los países más contaminantes, tanto en términos de emisiones de CO2 totales como en forma per capita. Pueden encontrarse los datos e información sobre los mismos en la siguiente dirección: <https://zenodo.org/record/7215364>.

Igual que en la aplicación anterior, previamente al análisis estadístico deseado se usarán varias técnicas de *data wrangling* para "preparar" los datos para dicho estudio antes de su representación gráfica.
:::

### Código R {.unnumbered}

```{r}
#| include: true
#| warning: false
#| message: false

# Lectura de librerías
library(tidyverse)
library(plotly)
library(sf)
library(geojsonsf)
library(leaflet)
library(viridis)
library(RColorBrewer)
# Lectura de datos
df <- read_csv("data/GCPdbase.csv")
# Reemplazar "USA" por "United States of America"
df$Country <-
  ifelse(df$Country == "USA", "United States of America",
         df$Country)
# Eliminar los registros "Global" y "International Transport" 
# de la lista de países (variable Country)
df <- df[!(df$Country %in% c("Global", "International Transport")),]
# Restringir período temporal al conjunto 1970-2021
df1 <-
  df %>% filter(Year >= 1970 & Year <= 2021)
# Top 10 de emisiones totales medias 1970-2021
top_10_emisiones_total <-
  df1 %>%
  group_by(Country) %>%
  summarise(mean_total = mean(Total)) %>%
  top_n(10, mean_total)
arrange(top_10_emisiones_total, desc(mean_total))
# Gráfico de áreas
datos_top_10_emisiones_total <- df1 %>%
  filter(Country %in% top_10_emisiones_total$Country)
ggplot(datos_top_10_emisiones_total, aes(x=Year, y=Total, fill=Country)) +
    geom_area()
# Restringir período temporal al año 2021
df2 <- df %>% filter(Year == 2021)
# Top 5 de emisiones totales en 2021 y % sobre el total
top5_emisiones_2021 <- df2 %>% 
  select(Country, Total) %>% 
  mutate(Percent = round(Total/sum(Total), digits = 3)) %>% 
  top_n(5, Percent)%>% 
  arrange(desc(Percent)) %>%
  mutate(Lab_percent = scales::percent(Percent))
top5_emisiones_2021
# Diagrama de sectores
ggplot(top5_emisiones_2021, aes(x = "", y = Percent, fill = Country)) +
    geom_col() + 
    geom_text(aes(label = Lab_percent),
              position = position_stack(vjust = 0.5)) +
    coord_polar(theta = "y")
# Top 10 de emisiones per capita medias 1970-2021
top_10_emisiones_per_capita <- df1 %>%
  group_by(Country) %>%
  summarise(mean_per_capita = mean(`Per Capita`)) %>%
  top_n(10, mean_per_capita)
arrange(top_10_emisiones_per_capita, desc(mean_per_capita))
# Gráfico de líneas
datos_top_10_emisiones_per_capita <- df1 %>% 
  filter(Country %in% top_10_emisiones_per_capita$Country)
ggplot(datos_top_10_emisiones_per_capita,
       aes(x=Year, y=`Per Capita`, group=Country, color=Country)) + 
    geom_line()
# Mapa de distribución mundial de emisiones per capita medias
datos_emisiones_per_capita_medias <- df1 %>%
  group_by(`Country`) %>%
  summarize(CO2pc = mean(`Per Capita`))
map <- geojson_sf("data/GCPmap.geojson")
class(map)
str(map)
datos_map <- datos_emisiones_per_capita_medias %>% 
    rename(name = Country)
datos_geo <- inner_join(map, datos_map, by = "name")
ggplot(datos_geo) +
  geom_sf(aes(fill=CO2pc)) +
  theme_bw() +
  labs(title = "Emisiones de CO2 per capita medias") +
  scale_fill_viridis(option="magma")
# Mapa interactivo
# Librería leaflet de R: 
# https://rstudio.github.io/leaflet/
# Paletas de colores según el tipo de variables:
# palNumeric <- colorNumeric("viridis", domain = shape$vcontinua)
# palBin <- colorBin("magma", domain = shape$vdiscreta, bins = 4)
# palQuantile <- colorQuantile("Spectral", domain = shape$numerica, n=4)
# palFactor <- colorFactor("RdBu", domain = shape$vcategorica)
palNumeric <- colorNumeric("YlGnBu", domain = datos_geo$CO2pc)
leaflet(datos_geo) %>% setView(0, 0, zoom = 2) %>% addTiles() %>%
    addProviderTiles("CartoDB.Positron") %>%
    addPolygons(color = "#444444" ,
                weight = 1, 
                smoothFactor = 0.5,
                opacity = 1.0,
                fillOpacity = 0.7,
                fillColor = ~palNumeric(datos_geo$CO2pc),   
                layerId = ~datos_geo$name,                  
                highlightOptions = highlightOptions(
                  color = "white", weight = 1,
                  bringToFront = TRUE))
```

### Código Python {.unnumbered}

```{python}
#| include: true
#| warning: false
#| message: false

# Lectura de librerías
import numpy as np
import pandas as pd
import matplotlib.pyplot as plt
plt.style.use('ggplot')
import plotly.graph_objects as go
import geopandas as gpd
import folium
# Lectura de datos
df = pd.read_csv("data/GCPdbase.csv")
# Reemplazar "USA" por "United States of America"
df["Country"] = df["Country"].replace("USA", "United States of America")
# Eliminar los registros "Global" y "International Transport" 
# de la lista de países (variable Country)
df = df[~df["Country"].isin(["Global", "International Transport"])]
# Restringir período temporal al conjunto 1970-2021
df1 = df[(df["Year"] >= 1970) & (df["Year"] <= 2021)]
# Top 10 de emisiones totales medias por país
top_10_emisiones_total = df1.groupby("Country")["Total"].mean().nlargest(10).index
top_10_emisiones_total
datos_top_10_emisiones_total = df1[df1["Country"].isin(top_10_emisiones_total)]
pivot_data_total =datos_top_10_emisiones_total.pivot_table(
  values="Total",
  index="Year",
  columns="Country",
  aggfunc="sum",
  fill_value=0)
# Gráfica de áreas
fig_area = go.Figure(layout=go.Layout(
  title="Top 10 por emisiones de CO2 totales (1970-2021)",
  xaxis_title="Años",
  yaxis_title="CO2"))
# Se insertan los datos
for country in pivot_data_total.columns:
    fig_area.add_trace(go.Scatter(x=pivot_data_total.index,
    y=pivot_data_total[country],
    name=country,
    mode="none",
    stackgroup="one"))
# Restringir período temporal al año 2021
df2 = df[(df["Year"] == 2021)]
# Top 10 de emisiones totales medias por país
df2 = df2[["Country", "Total"]]
# Calculating Percentage
df2["Percent"] = (df2["Total"] / df2["Total"].sum())
top5_emisiones_2021 = df2.nlargest(5, "Percent")
top5_emisiones_2021
# Diagrama de sectores
fig, ax = plt.subplots()
ax.pie(top5_emisiones_2021["Percent"], labels = top5_emisiones_2021["Country"], autopct = '%1.1f%%', normalize=False)
plt.show()
# Top 10 de emisiones per capita medias por país
emisiones_per_capita_medias = df1.groupby("Country").agg({"Per Capita": "mean"})
top_10_emisiones_per_capita = emisiones_per_capita_medias.nlargest(
  10, "Per Capita").index
top_10_emisiones_per_capita
# Gráfica de líneas
datos_top_10_emisiones_per_capita = df1[df1["Country"].isin(top_10_emisiones_per_capita)]
pivot_data_per_capita = datos_top_10_emisiones_per_capita.pivot_table(
  values="Per Capita",
  index="Year",
  columns="Country",
  aggfunc="mean",
  fill_value=0)
fig_line = go.Figure(
  layout=go.Layout(
    title="Top 10 por emisiones de CO2 per capita (1970-2021)",
    xaxis_title="Años",
    yaxis_title="CO2pc"))
for country in pivot_data_per_capita.columns:
    fig_line.add_trace(
      go.Scatter(x=pivot_data_per_capita.index,
      y=pivot_data_per_capita[country],
      name=country, mode="lines"))
# Mapa de distribución mundial de emisiones per capita medias
datos_map = df1.groupby("Country")["Per Capita"].mean().reset_index()
map = gpd.read_file("data/GCPmap.geojson")
map.info()
datos_map_2 = datos_map.copy()   
datos_map_2 = datos_map_2.rename(columns = {"Country": "name"})
datos_map_2 = datos_map_2.rename(columns = {"Per Capita": "CO2pc"})
datos_geo  = map.merge(datos_map_2, on = 'name', how = 'left')
fig, ax = plt.subplots(1,1)
datos_geo.plot(column="CO2pc",
           legend=True,
           cmap='magma',
           ax=ax)
plt.title('Emisiones de CO2 per capita medias')
plt.tight_layout()
plt.show()
# Mapa interactivo
# Libreria folium de Python: 
# https://python-visualization.github.io/folium/
world_geo = r'data/GCPmap.geojson'
datos_emisiones_per_capita_medias = df1.groupby(
  "ISO 3166-1 alpha-3")["Per Capita"].mean().reset_index()
mapa_emisiones = folium.Map(location=[0, 0], zoom_start=2)
folium.Choropleth(
    geo_data=world_geo,
    name="choropleth",
    data=datos_emisiones_per_capita_medias,
    columns=["ISO 3166-1 alpha-3", "Per Capita"],
    key_on="feature.id",
    fill_color="YlGnBu",
    fill_opacity=0.7,
    line_opacity=0.2,
    legend_name="Emisiones per capita medias"
).add_to(mapa_emisiones)
folium.LayerControl().add_to(mapa_emisiones)
mapa_emisiones
```

::: justify
## Datos espaciales: Desarrollo humano al nivel mundial {.unnumbered}

En esta aplicación se analizarán los datos de la publicación del [*Global Data Lab*](https://globaldatalab.org/) sobre las variaciones habidas en el desarrollo humano, la salud, la educación y la renta dentro de más de 160 países ('*within*') y entre ellos ('*between*') desde 1990 hasta 2021.

Puede encontrarse toda la información detallada sobre el índice de desarrollo humano al nivel subnacional (SHDI en sus siglas en inglés) en la siguiente dirección: <https://www.nature.com/articles/sdata201938>; también se puede acceder a los datos originales desde esta otra página: <https://globaldatalab.org/shdi/download_files/>.

Respecto a las librerías especializadas en gráficas dinámicas (`plotly`) y en análisis exploratorio de datos espaciales (`sf` y `geopandas`), su información se encuentra en las siguientes páginas web:

-   Librerías gráficas `plotly`: <https://plotly.com/graphing-libraries/>

-   Librerías para el análisis gráfico de datos espaciales:

    -   R -\> `sf`: <https://r-spatial.github.io/sf/>

    -   Python -\> `geopandas`: <https://geopandas.org/>

De nuevo se usarán varias técnicas de *data wrangling* para "preparar" los datos antes del análisis gráfico y estadístico.
:::

### Código R {.unnumbered}

```{r}
#| include: true
#| warning: false
#| message: false

# Lectura de librerías
library(tidyverse)
library(plotly)
library(viridis)
library(sf)
library(geojsonsf)
# Lectura de datos
df <- read_csv("data/GDLdbase.csv")
str(df)
print(df)
map <- geojson_sf("data/GDLmap.geojson")
class(map)
str(map)
print(map)
# Preparación de datos
# Eliminación de observaciones nacionales (variable level -> National)
df1 <- filter(df, level != 'National')
df1
colnames(df1)
# Selección del año de análisis, 2021
df1$year <- as.character(df1$year)
df2021 <- filter(df1, year == '2021')
print(df2021)
unique(df2021$continent)
unique(df2021$country)
# Análisis exploratorio básico (EDA)
# Estadísticos para todo el período
df1 %>% 
  select(-c(...1,iso_code, year, country, GDLCODE, level, region,continent)) %>%
  summary()
# Estadísticos para el año 2021
df2021 %>%
  select(-c(...1,iso_code, year, country, GDLCODE, level, region,continent)) %>%
  summary()
# Estadísticos para España en el año 2021
df2021 %>%
  select(-c(...1,iso_code, year, GDLCODE, level, region,continent)) %>%
  filter(country == 'Spain') %>% 
  summary()
# Diferencias regionales durante el período (box plots)
# Comparación entre continentes
df1 %>%
  plot_ly(x = ~shdi, y = ~continent, frame = ~year, color = ~continent, 
          type = 'box') %>%
    layout(xaxis = list(title = "SHDI"),
           yaxis = list(title = "Continente"))
# Comparación entre varios países
subset(df1, country %in% c("Spain", "Portugal", "France")) %>%
  plot_ly(x = ~shdi, y = ~country, frame = ~year, color = ~country, 
          type = 'box') %>%
    layout(xaxis = list(title = "SHDI"),
           yaxis = list(title = "País"))
# Evolución regional dentro de un país (series temporales)
plot_ly(df1[df1$country == "Spain",], x = ~year, y = ~shdi, 
        color = ~region, type = "scatter", mode = "lines") %>%
    layout(xaxis = list(title = "Año"),
           yaxis = list(title = "SHDI", type = "log"))
# Correlación desarrollo humano-renta per cápita (scatter plots)
plot_ly(df1, 
        y = ~shdi, 
        x = ~lgnic,
        frame = ~year,
        type = 'scatter', 
        mode = 'markers', 
        color = ~continent, 
        colors = 'Set1') %>%
    layout(xaxis = list(title = "Renta nacional bruta per capita (log)"),
           yaxis = list(title = "SHDI"))
# Análisis exploratorio espacial (ESDA)
# Mapa de distribución espacial del SHDI en 2021
df2021_2 <- df2021 %>% 
  rename(GDLcode = GDLCODE)
gdf2021 <- inner_join(map, df2021_2, by = "GDLcode")
colnames(gdf2021)
print(gdf2021)
ggplot(gdf2021) +
  geom_sf(aes(fill=shdi)) +
  theme_bw() +
  labs(title = "Distribución espacial del SHDI en 2021") +
  scale_fill_viridis(option="OrRd")
# El SHDI español en 2021
gdf2021Spain <- gdf2021[gdf2021$country.x == "Spain",]
ggplot(gdf2021Spain) + geom_sf(aes(fill=shdi)) +
  theme_bw() +
  labs(title = "Distribución espacial del SHDI español en 2021") +
  scale_fill_viridis(option="OrRd")
# Gráfica sólo con las regiones peninsulares
ggplot(gdf2021Spain_2 <- gdf2021Spain[-c(14,17),]) + geom_sf(aes(fill=shdi)) +
  theme_bw() +
  labs(title = "Distribución espacial del SHDI peninsular español en 2021") +
  scale_fill_viridis(option="OrRd")
```

### Código Python {.unnumbered}

```{python}
#| include: true
#| warning: false
#| message: false

# Lectura de librerías
import numpy as np
import pandas as pd
pd.set_option('display.max_columns', None)
import matplotlib.pyplot as plt
plt.style.use('ggplot')
from matplotlib.ticker import FormatStrFormatter
from matplotlib_scalebar.scalebar import ScaleBar
from pylab import rcParams
import matplotlib as mpl
mpl.rcParams['figure.dpi'] = 72
import seaborn as sns
import plotly.express as px
import plotly.graph_objects as go
import chart_studio
import chart_studio.plotly as save2cs
import geopandas as gpd
import warnings
warnings.filterwarnings('ignore')
# Lectura de datos
df = pd.read_csv('data/GDLdbase.csv', index_col=0)
df.info()
df
map = gpd.read_file("data/GDLmap.geojson")
map.info()
map
# Preparación de datos
# Eliminación de observaciones nacionales (variable level -> National)
df1 = df[df.level != 'National']
df1
df1.columns
# Selección del año de análisis, 2021
df1["year"]= df1["year"].astype(str)
df2021 = df1[df1['year'] == '2021']
df2021
df2021['continent'].unique()
df2021['country'].unique()
# Análisis exploratorio básico (EDA)
# Estadísticos para todo el período
df1.loc[:, (df1.columns != 'iso_code') & (df1.columns != 'year') & (df1.columns != 'country') & (df1.columns != 'GDLCODE') & (df1.columns != 'level') & (df1.columns != 'region') & (df1.columns != 'continent')].describe().round(3)
# Estadísticos para el año 2021
df2021.describe().round(3)
# Estadísticos para España en el año 2021
df2021.query("country == 'Spain'").describe().round(3)
# Diferencias regionales durante el período (box plots)
# Comparación entre continentes
px.box(df1,
         x = 'shdi',
         y = 'continent',
         range_x= [0, 1], 
         color = 'continent', 
         hover_name= 'region',  
         hover_data = ['country'],
         animation_frame= 'year',
         labels=dict(continent = "Continente",
                     shdi ="SHDI")
         )
# Comparación entre países
px.box(df1[df1['country'].isin(['Spain', 'Portugal', 'France'])],
         x = 'shdi',
         y = 'country',
         range_x= [0.70, 1],
         color = 'country', 
         hover_name= 'region',  
         hover_data = ['country'],
         animation_frame= 'year',
         labels=dict(country = "País",
                     shdi ="SHDI")
         )
# Evolución regional dentro de un país (series temporales)
fig = px.line(
    df1[df1['country'].isin(['Spain'])],
    x="year",
    y="shdi",
    log_y= True,
    color="region",
    hover_name="country",
    hover_data= ['country'],
    labels=dict(shdi="SHDI",
                year = "Año"),
    facet_col="country",
    facet_col_wrap = 2,
    facet_row_spacing = 0.01,
    height= 500
    )
fig.update_layout(showlegend=False)
# Correlación desarrollo humano-renta per cápita (scatter plots)
px.scatter(df1,
            y = "shdi", 
            x = "lgnic",
            range_y= [0, 1],
            range_x= [5, 13],  
            hover_name = "region",
            hover_data= ['country'], 
            color = "continent", 
            #size = "pop", size_max = 60,
            trendline= 'ols',
            animation_frame= 'year',
            labels=dict(country = "País",
                        continent = "Continente",
                        lgnic ="Renta nacional bruta per capita (log)",
                        shdi="SHDI")
            )
# Análisis exploratorio espacial (ESDA)
# Mapa de distribución espacial del SHDI en 2021
df2021_2 = df2021.copy()   
df2021_2 = df2021_2.rename(columns = {"GDLCODE": "GDLcode"})
gdf2021 = map.merge(df2021_2, on = 'GDLcode', how = 'left')
gdf2021.columns
gdf2021
fig, ax = plt.subplots(1,1)
gdf2021.plot(column="shdi",
           legend=True,
           ax=ax)
plt.title('Distribución espacial del SHDI en 2021')
plt.tight_layout()
plt.show()
# El SHDI español en 2021
gdf2021Spain = gdf2021.query("country_x =='Spain'").reset_index(drop=True)
gdf2021Spain
fig, ax = plt.subplots(1,1)
gdf2021Spain.plot(column="shdi",
           legend=True,
           ax=ax)
plt.title('Distribución del SHDI español en 2021')
plt.tight_layout()
plt.show()
# Gráfica sólo con las regiones peninsulares
gdf2021Spain_2 = gdf2021Spain.drop(labels=[13,16])
gdf2021Spain_2
fig, ax = plt.subplots(1,1)
gdf2021Spain_2.plot(column="shdi",
           legend=True,
           ax=ax)
plt.title('Distribución del SHDI peninsular español en 2021')
plt.tight_layout()
plt.show()
```
