---
editor: visual
engine: knitr
excerpt: ""
draft: false
format: 
  html:
    self-contained: true
    max-width: 1920px
    code-fold: show
    code-tools: true
---

```{css, echo = FALSE}
.justify { text-align: justify !important }
```

::: justify
# Aplicación 3.7: Autocorrelación espacial {.unnumbered}

## Geometría de polígonos: Estadísticas 'morales' en Francia en 1830 {.unnumbered}

En esta aplicación se analizarán con técnicas modernas de análisis estadístico espacial algunas de las cuestiones abordadas en el estudio fundacional de las ciencias sociales de André-Michel Guerry sobre la delincuencia, el suicidio, la alfabetización y otras "estadísticas morales" en la Francia de 1830.

Referencia original: Guerry, A.M. (1833). "*Essai sur la statistique morale de la France*", París: Crochard.

Fuente de los datos: <https://geodacenter.github.io/data-and-lab/Guerry/>

Información complementaria: <https://www.datavis.ca/gallery/guerry/>

Para una introducción asequible al análisis de datos espaciales puede consultarse el libro de Moraga, P. (2023): "*Spatial Statistics for Data Science: Theory and Practice with R*", Chapman & Hall/CRC: <https://www.paulamoraga.com/book-spatial/>.

Para una revisión completa sobre los principales métodos y técnicas utilizados en ciencia de datos espaciales en R y Python las referencias básicas son los libros de Pebesma, E. y Bivand, R. (2023): "*Spatial Data Science: With Applications in R*", Chapman & Hall/CRC: <https://r-spatial.org/book/>, y Rey, S., Arribas-Bel, D. y Wolf, L. (2023): "*Geographic Data Science with Python*", Chapman & Hall/CRC: <https://geographicdata.science/book/>.
:::

### Código R {.unnumbered}

```{r}
#| include: true
#| warning: false
#| message: false

# Lectura de librerías
library(tidyverse)
library(sf) # https://r-spatial.github.io/sf/
# Lectura de datos
Guerry <- st_read("data/GUERRY_FRANCE.shp")
class(Guerry)
str(Guerry)
# Análisis exploratorio básico (EDA)
summary(Guerry)
# Gráficas: representación de datos espaciales
# Mapa de cloropletas
plot(Guerry['Crm_prs'])
# Mapa interactivo
library(mapview)
mapview(Guerry, zcol = "Crm_prs")
# ESTADÍSTICA ESPACIAL: ANÁLISIS EXPLORATORIO DE DATOS ESPACIALES (ESDA)
# Librería spdep (https://r-spatial.github.io/spdep/)
# [Ver también la librería sfdep: https://sfdep.josiahparry.com/]
library(spdep)
# Matriz de pesos espaciales 
# (www.paulamoraga.com/book-spatial/spatial-neighborhood-matrices.html)
# Cálculo de los vecinos de cada región
nb <- spdep::poly2nb(Guerry, queen = TRUE)
nb
plot(st_geometry(Guerry), border = "lightgrey")
plot.nb(nb, st_geometry(Guerry), add = TRUE)
# ¿Cómo funciona al nivel individual la lista nb?
head(nb)
id <- 1 # id de la región
Guerry$neighbors <- "Otros"
Guerry$neighbors[id] <- "Región"
Guerry$neighbors[nb[[id]]] <- "Vecinos"
ggplot(Guerry) + geom_sf(aes(fill = neighbors)) + theme_bw() +
    scale_fill_manual(values = c("white","gray30", "gray"))
# Construcción de la matriz W
Wnb <- spdep::nb2listw(nb, style = "W")
Wnb
head(Wnb$weights)
m <- listw2mat(Wnb)
lattice::levelplot(t(m))
# Cálculo de los estadísticos de autocorrelación espacial
# I de Moran global
moran.plot(Guerry$Crm_prs, Wnb)
gmoran <- moran.test(Guerry$Crm_prs, Wnb,
                     alternative = "greater")
gmoran
gmoranMC <- moran.mc(Guerry$Crm_prs, Wnb, nsim = 999)
gmoranMC
hist(gmoranMC$res)
abline(v = gmoranMC$statistic, col = "red")
# I de Moran local (LISAs)
lmoran <- localmoran(Guerry$Crm_prs, Wnb, alternative = "greater")
head(lmoran)
tail(lmoran)
# Mapas interactivos
library(tmap)
tmap_mode("view")
Guerry$lmI <- lmoran[, "Ii"]
Guerry$lmZ <- lmoran[, "Z.Ii"]
Guerry$lmpval <- lmoran[, "Pr(z > E(Ii))"]
p1 <- tm_shape(Guerry) +
  tm_polygons(col = "Crm_prs", title = "Crm_prs", style = "quantile") +
  tm_layout(legend.outside = TRUE)
p2 <- tm_shape(Guerry) +
  tm_polygons(col = "lmI", title = "I de Moran local",
              style = "quantile") +
  tm_layout(legend.outside = TRUE)
p3 <- tm_shape(Guerry) +
  tm_polygons(col = "lmZ", title = "Z-score",
              breaks = c(-Inf, 1.65, Inf)) +
  tm_layout(legend.outside = TRUE)
p4 <- tm_shape(Guerry) +
  tm_polygons(col = "lmpval", title = "p-valor",
              breaks = c(-Inf, 0.05, Inf)) +
  tm_layout(legend.outside = TRUE)
tmap_arrange(p1, p2, p3, p4)

tm_shape(Guerry) + tm_polygons(col = "lmZ",
title = "I de Moran local", style = "fixed",
breaks = c(-Inf, -1.96, 1.96, Inf),
labels = c("SAC negativa", "SAC no significativa", "SAC positiva"),
palette =  c("blue", "white", "red")) +
tm_layout(legend.outside = TRUE)

lmoran2 <- localmoran(Guerry$Crm_prs, Wnb, alternative = "two.sided")
head(lmoran2)
tail(lmoran2)
Guerry$lmpval2 <- lmoran2[, 5] # columna 5 contiene p-valores
mp <- moran.plot(as.vector(scale(Guerry$Crm_prs)), Wnb)

# Mapa LISA
Guerry$quadrant <- NA
# Cuadrante HH (high-high)
Guerry[(mp$x >= 0 & mp$wx >= 0) & (Guerry$lmpval2 <= 0.05), "quadrant"]<- 1
# Cuadrante LL (low-low)
Guerry[(mp$x <= 0 & mp$wx <= 0) & (Guerry$lmpval2 <= 0.05), "quadrant"]<- 2
# Cuadrante HL (high-low)
Guerry[(mp$x >= 0 & mp$wx <= 0) & (Guerry$lmpval2 <= 0.05), "quadrant"]<- 3
# Cuadrante LH (low-high)
Guerry[(mp$x <= 0 & mp$wx >= 0) & (Guerry$lmpval2 <= 0.05), "quadrant"]<- 4
# Cuadrante NS (no significavo)
Guerry[(Guerry$lmpval2 > 0.05), "quadrant"] <- 5
#
tm_shape(Guerry) + tm_fill(col = "quadrant", title = "",
breaks = c(1, 2, 3, 4, 5, 6),
palette =  c("red", "blue", "lightpink", "skyblue2", "white"),
labels = c("HH", "LL", "HL",
           "LH", "NS")) +
tm_legend(text.size = 1)  + tm_borders(alpha = 0.5) +
tm_layout(frame = FALSE,  title = "Clusters")  +
tm_layout(legend.outside = TRUE)

# ECONOMETRÍA ESPACIAL: ANÁLISIS CONFIRMATORIO DE DATOS ESPACIALES
#
# Modelos econométricos para explicar la variable Crm_prs
#
# Regresión estándar (modelo lineal)
Crm_LM <- lm(Crm_prs ~ Region + Litercy + Donatns + Infants + Suicids,
              data = Guerry)
summary(Crm_LM)
# Regresiones espaciales
# Libraria spatialreg (https://r-spatial.github.io/spatialreg/)
library(spatialreg)
# Retardo espacial de la variable dependiente (SLM) [estimación S2SLS]
Crm_SLM <- stsls(Crm_prs ~ Region + Litercy + Donatns + Infants + Suicids,
                 data = Guerry,
                 listw = Wnb)
summary(Crm_SLM)

# Retardo espacial de los errores (SEM) [estimación GMM]
Crm_SEM <- GMerrorsar(Crm_prs ~ Region + Litercy + Donatns + Infants + Suicids,
                      data =Guerry,
                      listw = Wnb)
summary(Crm_SEM)

# Modelo combinado (SAC -> SLM + SEM) [estimación GS2SLS]
Crm_SAC <- gstsls(Crm_prs ~ Region + Litercy + Donatns + Infants + Suicids,
                      data =Guerry,
                      listw = Wnb)
summary(Crm_SAC)

# Versiones estimadas por máxima verosimilitud
Crm_SLM_2 <- lagsarlm(Crm_prs ~ Region + Litercy + Donatns + Infants + Suicids,
                 data = Guerry,
                 listw = Wnb)
summary(Crm_SLM_2)
Crm_SEM_2 <- errorsarlm(Crm_prs ~  Region + Litercy + Donatns + Infants + Suicids,
                       data = Guerry,
                       listw = Wnb,
                       Durbin = FALSE)
summary(Crm_SEM_2)
Crm_SAC_2 <- sacsarlm(Crm_prs ~ Region + Litercy + Donatns + Infants + Suicids,
                      data = Guerry,
                      listw = Wnb)
summary(Crm_SAC_2)
```

### Código Python {.unnumbered}

```{python}
#| include: true
#| warning: false
#| message: false

# Lectura de librerías
import warnings
warnings.filterwarnings("ignore")
import numpy as np
import pandas as pd
import matplotlib
import matplotlib.pyplot as plt
import geopandas as gpd
#Lectura de datos
Guerry  = gpd.read_file('data/GUERRY_FRANCE.shp')
Guerry.info()
Guerry
Guerry.plot('Crm_prs', legend = True)
plt.show()

# ESTADÍSTICA ESPACIAL: ANÁLISIS EXPLORATORIO DE DATOS ESPACIALES (ESDA)
# Librería PySAL (http://pysal.org/)
import libpysal
import esda
from esda.moran import Moran, Moran_Local
import splot
from splot.esda import moran_scatterplot, plot_moran, lisa_cluster, plot_local_autocorrelation
from splot.libpysal import plot_spatial_weights
from libpysal.weights import Queen, Rook, KNN
# Construcción de la matriz W de pesos espaciales
Wnb = Queen.from_dataframe(Guerry)
Wnb.transform = 'r'
plot_spatial_weights(Wnb, Guerry)
plt.show()
Wnb.neighbors[0]
Wnb.neighbors[1]
Wnb.neighbors[2]
Wnb.neighbors[3]
Wnb.neighbors[4]
Wnb.neighbors[5]
# Cálculo de los estadísticos de autocorrelación espacial
# I de Moran global
gmoran = Moran(Guerry['Crm_prs'], Wnb)
print(gmoran.I)
print(gmoran.p_sim)
moran_scatterplot(gmoran, aspect_equal=True, zstandard=True)
plt.show()
# I de Moran local (LISAs)
lmoran = Moran_Local(Guerry['Crm_prs'], Wnb, permutations = 999, seed=12345)
lmoran.p_sim
moran_scatterplot(lmoran, p=0.05, zstandard =False) # p-valor=0.05
plt.show()
lisa_cluster(lmoran, Guerry, p=0.05)
plt.show()
# ECONOMETRÍA ESPACIAL: ANÁLISIS CONFIRMATORIO DE DATOS ESPACIALES
#
# Modelos econométricos para explicar la variable Crm_prs
#
# Regresión estándar (modelo lineal)
# Librería statsmodels (https://www.statsmodels.org/stable/)
import statsmodels.formula.api as smf
model = smf.ols(formula = "Crm_prs ~ Region + Litercy + Donatns + Infants + Suicids", data = Guerry)
Crm_LM = model.fit()
print(Crm_LM.summary())
# Librería spreg (https://pysal.org/spreg/)
import spreg
Guerry["Region_E"] = (Guerry.Region == "E").astype(int)
Guerry["Region_N"] = (Guerry.Region == "N").astype(int)
Guerry["Region_S"] = (Guerry.Region == "S").astype(int)
Guerry["Region_W"] = (Guerry.Region == "W").astype(int)
# Método OLS
variable_names = ["Region_E","Region_N","Region_S","Region_W","Litercy", "Donatns", "Infants", "Suicids",]
spreg_LM = spreg.OLS(
    # Variable dependiente
    Guerry[["Crm_prs"]].values,
    # Variables explicativas 
    Guerry[variable_names].values,
    # Nombre variable dependiente
    name_y="Crm_prs",
    # Nombre variables explicativas 
    name_x=variable_names,
)
print(spreg_LM.summary)
# Modelo con retardo espacial (SLM) [estimación STLS: MC2E-espacial]
spreg_SLM = spreg.GM_Lag(
    # Variable dependiente
    Guerry[["Crm_prs"]].values,
    # Variables explicativas 
    Guerry[variable_names].values,
    # Nombre variable dependiente
    name_y="Crm_prs",
    # Nombre variables explicativas 
    name_x=variable_names,
    # Matriz W
    w=Wnb, 
)
print(spreg_SLM.summary)
# Modelo con errores espaciales (SEM) [estimación GMM]
spreg_SEM = spreg.GM_Error(    # spreg.GM_Error_Het permite heteroscedasticidad
    # Variable dependiente
    Guerry[["Crm_prs"]].values,
    # Variables explicativas 
    Guerry[variable_names].values,
    # Nombre variable dependiente
    name_y="Crm_prs",
    # Nombre variables explicativas 
    name_x=variable_names,
    # Matriz W
    w=Wnb, 
)
print(spreg_SEM.summary)
# Modelo combinado (SAC -> SLM + SEM) [estimación GMM]
spreg_SAC = spreg.GM_Combo(
    # Variable dependiente
    Guerry[["Crm_prs"]].values,
    # Variables explicativas 
    Guerry[variable_names].values,
    # Nombre variable dependiente
    name_y="Crm_prs",
    # Nombre variables explicativas 
    name_x=variable_names,
    # Matriz W
    w=Wnb, 
)
print(spreg_SAC.summary)
# Versiones estimadas por máxima verosimilitud
# Modelo con retardo espacial (SLM)
spreg_SLM_2 = spreg.ML_Lag(
    # Variable dependiente
    Guerry[["Crm_prs"]].values,
    # Variables explicativas 
    Guerry[variable_names].values,
    # Nombre variable dependiente
    name_y="Crm_prs",
    # Nombre variables explicativas 
    name_x=variable_names,
    # Matriz W
    w=Wnb, 
)
print(spreg_SLM_2.summary)
# Modelo con errores espaciales (SEM)
spreg_SEM_2 = spreg.ML_Error( 
    # Variable dependiente
    Guerry[["Crm_prs"]].values,
    # Variables explicativas 
    Guerry[variable_names].values,
    # Nombre variable dependiente
    name_y="Crm_prs",
    # Nombre variables explicativas 
    name_x=variable_names,
    # Matriz W
    w=Wnb, 
)
print(spreg_SEM_2.summary)
```

::: justify
## Geometría de puntos: Precio de la vivienda en el condado de Lucas  {.unnumbered}

En esta aplicación se realiza un análisis de tipo espacial de la base de datos utilizada, que contiene información sobre los precios de venta y características de las viviendas del [condado de Lucas](https://en.wikipedia.org/wiki/Lucas_County,_Ohio), en el estado de Ohio, Estados Unidos. Concretamente, se proponen modelos de regresión en los que las variables de dicho modelo y/o los errores del mismo presentan autocorrelación espacial.

La especificación econométrica que servirá de referencia es la siguiente:

$$log(PRICE_{i}) = \beta_1 + \beta_2  AGE_{i}  + \beta_3  log(LOTSIZE_{i}) + \beta_4  ROOMS_{i} + e_{i}$$

donde $PRICE$ es el precio de venta de la vivienda, $AGE$ es la antigüedad de la misma, $LOTSIZE$ es la superficie construida y $ROOMS$ el número habitaciones que posee.
:::

### Código R {.unnumbered}

```{r}
#| include: true
#| warning: false
#| message: false

# Lectura de librerías
library(tidyverse)
library(viridis)
library(sf)
library(geojsonsf)
library(spdep)
library(spatialreg)
# Lectura de datos (house {spData} -> Lucas county OH housing)
house <- geojson_sf("data/LUCAS_USA.geojson")
class(house)
str(house)
# Análisis exploratorio básico (EDA)
summary(house)
# Análisis exploratorio para datos espaciales (ESDA)
# Gráficas: representación de datos espaciales
ggplot(house) + geom_sf(aes(col = price)) + scale_color_viridis() + theme_bw()
# Mapa interactivo
library(leaflet)
pal <- colorNumeric(palette = "viridis", domain = house$price)
leaflet(house) %>% addTiles() %>%
    addCircles(lng = st_coordinates(house)[, 1],
               lat = st_coordinates(house)[, 2],
               color = ~pal(price)) %>%
    addLegend(pal = pal, values = ~price, position = "bottomright")
# Información sobre las coordenadas (longitud y latitud) de los datos
coords <- st_coordinates(house)
# Construcción de matrices de pesos espaciales: 
# Vecinos más próximos (k=6, mediana de vecinos)
knn6 <- knearneigh(coords, k=6) 
nb6nn <- knn2nb(knn6)
# Gráficos de vecinos
plot(st_geometry(house)) 
plot(nb6nn, coords, add=TRUE, col="red")
# Matriz espacial W estandarizada por filas
Wnb6nn <- nb2listw(neighbours=nb6nn, style="W")
Wnb6nn
# Estadísticos de autocorrelación espacial
# Globales
moran.test(house$price, listw=Wnb6nn)
moran.plot(house$price, listw=Wnb6nn)
# Locales (LISAs)
LocalI <- as.data.frame(localmoran(house$price, listw=Wnb6nn))
str(LocalI)
house_LocalI <- bind_cols(house,LocalI)
plot(house_LocalI["Z.Ii"])
plot(house_LocalI["Pr(z != E(Ii))"])
# Modelos econométricos espaciales
form <- formula(log(price) ~ age + log(lotsize) + rooms)
# Modelo lineal (LM) [estimación MCO]
m1_LM <- lm(formula=form, data=house)
summary(m1_LM)
# Modelo con retardo espacial (SLM)
m2_SLM <- stsls(formula=form, data=house, listw=Wnb6nn)
summary(m2_SLM)
# Modelo con errores espaciales (SEM)
m3_SEM <- GMerrorsar(formula=form, data=house, listw=Wnb6nn)
summary(m3_SEM)
# Modelo combinado (SAC -> SLM + SEM)
m4_SAC <- gstsls(formula=form, data=house, listw=Wnb6nn)
summary(m4_SAC)
```

### Código Python {.unnumbered}

```{python}
#| eval: true
#| include: true
#| warning: false
#| message: false

# Lectura de librerías
import warnings
warnings.filterwarnings("ignore")
import numpy as np
import pandas as pd
import matplotlib.pyplot as plt
import geopandas as gpd
import libpysal
from libpysal  import weights
import esda
from esda.moran import Moran, Moran_Local
import splot
from splot.esda import moran_scatterplot, plot_moran, lisa_cluster, plot_local_autocorrelation
from splot.libpysal import plot_spatial_weights
import statsmodels.formula.api as smf
import spreg
# Lectura de datos
house = gpd.read_file("data/LUCAS_USA.geojson")
house.info()
# Análisis exploratorio básico (EDA)
house.describe().round(2)
# Análisis exploratorio para datos espaciales (ESDA)
# Mapa básico
house.plot('price', legend = True)
plt.show()
# Vecinos geográficos y matriz de pesos espaciales 
Wnb6nn = weights.KNN.from_dataframe(house, k=6)
# Estandarización por filas (Row-standardized W)
Wnb6nn.transform = 'r'
plot_spatial_weights(Wnb6nn, house)
plt.show()
# Estadísticos de autocorrelación espacial
# Dependencia espacial global
globalMoran = Moran(house['price'], Wnb6nn)
print(globalMoran.I)
print(globalMoran.p_sim)
moran_scatterplot(globalMoran, aspect_equal=True, zstandard=True)
plt.show()
# Dependencia espacial local
localMoran = Moran_Local(house['price'], Wnb6nn, permutations = 999, seed=12345)
localMoran.p_sim
moran_scatterplot(localMoran, p=0.05, zstandard =False) # Nota: p-valor=0.05
plt.show()
lisa_cluster(localMoran, house, p=0.05)
plt.show()
# Modelos econométricos espaciales
# Operaciones con variables
house['l_price']=house['price'].map(lambda x:np.log(x))
house['l_lotsize']=house['lotsize'].map(lambda x:np.log(x))
variable_names = ['age', 'l_lotsize', 'rooms']
# Modelo lineal (LM)
m1_LM = spreg.OLS(
    # Var. dep.
    house[['l_price']].values, 
    # Var. expl.
    house[variable_names].values,
    # 
    name_y='l_price', 
    # 
    name_x=variable_names
)
print(m1_LM.summary)
# Modelo con retardo espacial (SLM)
m2_SLM = spreg.GM_Lag(
    # Var. dep.
    house[['l_price']].values, 
    # Var. expl.
    house[variable_names].values,
    # Matriz W
    w=Wnb6nn, 
    # 
    name_y='l_price', 
    # 
    name_x=variable_names
)
print(m2_SLM.summary)
# Modelo con errores espaciales (SEM)
m3_SEM = spreg.GM_Error(
    # Var. dep.
    house[['l_price']].values, 
    # Var. expl.
    house[variable_names].values,
    # Matriz W
    w=Wnb6nn, 
    #  
    name_y='l_price', 
    # 
    name_x=variable_names
)
print(m3_SEM.summary)
# Modelo combinado (SAC -> SLM + SEM)
m4_SAC = spreg.GM_Combo(
    # Var. dep.
    house[['l_price']].values, 
    # Var. expl.
    house[variable_names].values,
    # Matriz W
    w=Wnb6nn, 
    # 
    name_y='l_price', 
    # 
    name_x=variable_names
)
print(m4_SAC.summary)
```
