---
editor: visual
engine: knitr
excerpt: ""
draft: false
format: 
  html:
    self-contained: true
    max-width: 1920px
    code-fold: show
    code-tools: true
---

```{css, echo = FALSE}
.justify { text-align: justify !important }
```

::: justify
# Aplicación 3.1: Evaluación y validación del MRL {.unnumbered}

## Ventas en una cadena de supermercados (corte transversal) {.unnumbered}

En esta aplicación se analizarán las ventas de una cadena de 75 supermercados ubicados en distintas ciudades españolas. Las ventas totales en cada tienda dependen básicamente de dos variables, el precio medio de los productos que se venden en la misma y el gasto en publicidad que se realice en cada ciudad. El objetivo de la regresión estimada consiste en determinar el efecto que tendrán sobre las ventas de cada supermercado distintas políticas de precios, así como distintas opciones de gasto en publicidad.

El modelo econométrico que se utilizará para el análisis de simulación viene dado por la siguiente ecuación:

$$
V_{i} = \beta_1 + \beta_2  P_{i} + \beta_3  A_{i} + e_{i}
$$
 
donde $V_{i}$ representan los ingresos mensuales por ventas en el supermercado de cada ciudad, $P_{i}$ el índice ponderado de precios de todos los productos que se venden en el mismo, y $A_{i}$ los gastos mensuales en publicidad en la ciudad para promocionar la tienda. $V$ y $A$ se miden en miles de euros, mientras que $P$ se mide en euros. 
:::

### Código R {.unnumbered}

```{r}
#| include: true
#| warning: false
#| message: false

# Lectura de librerías
library(tidyverse)
library(alr4)
library(gvlma)
library(performance)
library(lmtest)
library(car)
# Lectura de datos
VENTAS <- read_csv("data/VENTAS_SUPER.csv")
# Estructura de la base de datos
str(VENTAS)
dim(VENTAS)
head(VENTAS)
tail(VENTAS)
summary(VENTAS)
# Matriz de diagramas de puntos y gráficas parciales
scatterplotMatrix(~ V + P + A, data=VENTAS)
scatterplot(V ~ P, data=VENTAS, 
            smooth=list(smoother=loessLine, var=FALSE, lwd.smooth=3), 
            col="blue", regLine=list(lwd=3))
scatterplot(V ~ A, data=VENTAS, 
            smooth=list(smoother=loessLine, var=FALSE, lwd.smooth=3), 
            col="blue", regLine=list(lwd=3))
# Modelo de ventas
modelo_ventas_1 <- lm(V ~ P + A, data=VENTAS)
summary(modelo_ventas_1)
confint(modelo_ventas_1, level=.95)
# Gráficos de efectos (Effects plots)
plot(allEffects(modelo_ventas_1), grid=TRUE, rug=TRUE)
# Diagnósticos de la regresión
# Validación global de las hipótesis básicas del MRL
gvmodel <- gvlma(modelo_ventas_1)
summary(gvmodel)
# Chequeo general del modelo estimado
model_performance(modelo_ventas_1)
check_model(modelo_ventas_1)
# Especificación del modelo
# Adecuación de la forma funcional: test RESET de Ramsey
resettest(modelo_ventas_1, power=2, type="fitted")
resettest(modelo_ventas_1, power=2:3, type="fitted")
# Análisis gráfico de la hipótesis de linealidad
# Residuos estandarizados (Pearson) 
residualPlots(modelo_ventas_1)
# Gráficos de variables añadidas (AV plots)
# (también denominados de regresiones parciales)
avPlots(modelo_ventas_1) 
# Gráficos componente+residuos
# (Component-plus-Residual o Partial-residual plots)
crPlots(modelo_ventas_1) 
# Modelo generalizado: especificación cuadrática en A
modelo_ventas_2 <- lm(V ~ P + A + I(A^2), data=VENTAS)
summary(modelo_ventas_2)
# Gráficos de efectos
plot(Effect("P", modelo_ventas_2))
plot(Effect("A", modelo_ventas_2))
# Comparación con el modelo básico
compareCoefs(modelo_ventas_1, modelo_ventas_2)
anova(modelo_ventas_1, modelo_ventas_2)
compare_performance(modelo_ventas_1, modelo_ventas_2, rank = TRUE)
plot(compare_performance(modelo_ventas_1, modelo_ventas_2, rank = TRUE))
test_performance(modelo_ventas_1, modelo_ventas_2)
test_wald(modelo_ventas_1, modelo_ventas_2)
test_bf(modelo_ventas_1, modelo_ventas_2)
test_vuong(modelo_ventas_1, modelo_ventas_2)
```

### Código Python {.unnumbered}

```{python}
#| include: true
#| warning: false
#| message: false

# Lectura de librerías
import numpy as np
import pandas as pd
import matplotlib.pyplot as plt
import seaborn as sns
import statsmodels.api as sm
import statsmodels.formula.api as smf
import statsmodels.stats.api as sms
import statsmodels.stats as smstats
import statsmodels.stats.diagnostic as smsdiag
from statsmodels.stats.outliers_influence import reset_ramsey
from statsmodels.compat import lzip
import scipy.stats as scs

# Lectura de datos
VENTAS = pd.read_csv("data/VENTAS_SUPER.csv")
# Estructura de la base de datos
VENTAS.info()
VENTAS.head()
VENTAS.tail()
VENTAS.describe()
# Modelo de ventas
formula = 'V ~ P + A'
modelo_ventas_1 = smf.ols(formula, VENTAS).fit()
print(modelo_ventas_1.summary())
# Especificación del modelo
# Adecuación de la forma funcional: test RESET de Ramsey
reset_ramsey(modelo_ventas_1,degree=2)
reset_ramsey(modelo_ventas_1,degree=3)
# Análisis gráfico de la hipótesis de linealidad
# Gráficos de variables añadidas (AV plots)
fig = sm.graphics.plot_partregress_grid(modelo_ventas_1)
fig.tight_layout(pad=1.0)
plt.show()
# Gráficos componente+residuos
fig = sm.graphics.plot_ccpr_grid(modelo_ventas_1)
fig.tight_layout(pad=1.0)
plt.show()
# Diagnósticos de regresión de una sola variable
fig = sm.graphics.plot_regress_exog(modelo_ventas_1, "P")
fig.tight_layout(pad=1.0)
plt.show()
fig = sm.graphics.plot_regress_exog(modelo_ventas_1, "A")
fig.tight_layout(pad=1.0)
plt.show()
# Modelo generalizado: especificación cuadrática en A
formula = 'V ~ P + A + + I(A**2)'
modelo_ventas_2 = smf.ols(formula, VENTAS).fit()
print(modelo_ventas_2.summary())
```

::: justify
## El modelo APT de valoración de activos  (series temporales) {.unnumbered}

En esta aplicación se estimará un modelo de regresión basado en la [teoría de los precios de arbitraje](https://es.wikipedia.org/wiki/Teor%C3%ADa_del_arbitraje). Desde el punto de vista econométrico, se trata de una generalización de la especificación CAPM expuesta en la aplicación 2.1, a la que se le añaden factores macroeconómicos como variables explicativas adicionales.

Definamos la rentabilidad de un activo financiero (en porcentaje) como $R=100×log[⁡(p_{1}+d)/p_{0}$, donde $p_{1}$ y $p_{0}$ son, respectivamente, los precios de cotización del valor (título u obligación) al final y al principio de un período de tiempo y $d$ es el dividendo cobrado (si lo hay) durante ese período. Denominemos por $Rf$ al rendimiento de un activo libre de riesgo. Finalmente, denotemos por $Rm$ a la rentabilidad que ofrece la cartera de mercado.

En este ejercicio se va a estimar el modelo APT con datos de series temporales de carácter mensual para el período que va desde marzo de 1986 hasta marzo de 2018. Se utilizará como rentabilidad de referencia la correspondiente a las acciones de la empresa Microsoft, que denotaremos por $R\_MICROSOFT$. Como rentabilidad sin riesgo, se usará el tipo de interés correspondiente a las letras del tesoro estadounidenses a tres meses, $R\_USTB3M$, Y, finalmente, como rentabilidad del mercado se tomará la asociada al índice Standard & Poor's 500, $R\_SP500$. Las variables básicas que deben utilizarse en el modelo de regresión son, entonces, los 'excesos de rentabilidad', $erMSOFT$=($R\_MICROSOFT$-$R\_USTB3M$) y $erSP$=($R\_SP500$-$R\_USTB3M$).

La ecuación de valoración básica del modelo APT puede definirse del siguiente modo:

$$
erMSOFT_{t} = \beta_1 + \beta_2  erSP_{t} + \gamma_1  F_{1,t} + \gamma_2  F_{2,t} + ...+ \gamma_m  F_{m,t} + e_{t}
$$

donde las variables $F_{j}$ representan distintos factores macroeconómicos que pueden afectar a la rentabilidad observada del título cada período.
:::

### Código R {.unnumbered}

```{r}
#| include: true
#| warning: false
#| message: false

# Lectura de librerías
library(tidyverse)
library(readxl)
# Lectura de datos
apt <- read_excel("data/APT_MICROSOFT.xls")
# Estructura de la base de datos
str(apt)
dim(apt)
head(apt)
tail(apt)
summary(apt[,2:10])
# Transformación de variables
apt$dspread = c(NA,diff(apt$BMINUSA))
apt$dcredit = c(NA,diff(apt$CCREDIT))
apt$dprod = c(NA,diff(apt$INDPRO))
apt$dmoney = c(NA,diff(apt$M1SUPPLY))
apt$inflation = c(NA,100*diff(log(apt$CPI)))
apt$rterm = c(NA,diff(apt$USTB10Y-apt$USTB3M))
apt$dinflation = c(NA,100*diff(apt$inflation))
apt$r_msoft = c(NA,100*diff(log(apt$MICROSOFT)))
apt$r_sp = c(NA,100*diff(log(apt$SANDP)))
apt$er_sp = c(NA,100*diff(log(apt$SANDP)))-apt$USTB3M/12
apt$er_msoft = c(NA,100*diff(log(apt$MICROSOFT)))-apt$USTB3M/12
# Formato a la fechas
apt$Date = as.Date(apt$Date)
# Estimación MCO del modelo APT
APT_msft  <-  lm(er_msoft ~ er_sp + dprod + dcredit + dinflation +
                   dmoney + dspread + rterm, data = apt)
# Formulación alternativa del modelo de series temporales
# apt_ts <- ts(apt, start=c(1986,3), end=c(2018,3), frequency = 12)
# APT_msft_ts  <-  lm(er_msoft ~ er_sp + dprod + dcredit + dinflation +
# dmoney + dspread + rterm, data = apt_ts)
# summary(APT_msft_ts)
#
# Validación global de las hipótesis básicas del MRL
library(gvlma)
gvmodel <- gvlma(APT_msft)
summary(gvmodel)
# Chequeo general del modelo estimado
library(performance)
model_performance(APT_msft)
check_model(APT_msft)
# Especificación del modelo
# Contraste de significación de variables irrelevantes
library(car)
linearHypothesis(APT_msft,c("dprod=0","dcredit=0","dmoney=0","dspread=0"))
# Modelo restringido, sin las variables no significativas -> MCR
APT_msft_r  <-  lm(er_msoft ~ er_sp + dinflation + rterm, data = apt)
summary(APT_msft_r)
# Adecuación de la forma funcional: test RESET de Ramsey
library(lmtest)
resettest(APT_msft_r, power=2, type="fitted")
resettest(APT_msft_r, power=2:3, type="fitted")
```

### Código Python {.unnumbered}

```{python}
#| include: true
#| warning: false
#| message: false

# Lectura de librerías
import pandas as pd
import numpy as np
import statsmodels.api as sm
import statsmodels.formula.api as smf
import statsmodels.stats.api as sms
import statsmodels.stats as smstats
import statsmodels.stats.diagnostic as smsdiag
from statsmodels.stats.outliers_influence import reset_ramsey
from statsmodels.compat import lzip
import scipy.stats as scs
import matplotlib.pyplot as plt
import seaborn as sns
# Lectura de datos
apt = pd.read_excel('data/APT_MICROSOFT.xls', parse_dates=['Date'], index_col='Date')
# Estructura de la base de datos
apt.info()
apt.head()
apt.tail()
apt.describe()
# Transformación de variables
def LogDiff(x):
    x_diff = 100*np.log(x/x.shift(1))
    return x_diff
apt['dspread'] = apt['BMINUSA'] - apt['BMINUSA'].shift(1)
apt['dcredit'] = apt['CCREDIT'] - apt['CCREDIT'].shift(1)
apt['dprod'] = apt['INDPRO'] - apt['INDPRO'].shift(1)
apt['r_msft'] = LogDiff(apt['MICROSOFT'])
apt['r_sp'] = LogDiff(apt['SANDP'])
apt['dmoney'] = apt['M1SUPPLY'] - apt['M1SUPPLY'].shift(1)
apt['inflation'] = LogDiff(apt['CPI'])
apt['term'] = apt['USTB10Y'] - apt['USTB3M']
apt['dinflation'] = LogDiff(apt['CPI']) - LogDiff(apt['CPI']).shift(1)
apt['mustb3m'] = apt['USTB3M']/12
apt['rterm'] = (apt['USTB10Y'] - apt['USTB3M']) - (apt['USTB10Y'] - apt['USTB3M']).shift(1)
apt['er_msoft'] = LogDiff(apt['MICROSOFT']) - apt['USTB3M']/12
apt['er_sp'] = LogDiff(apt['SANDP']) - apt['USTB3M']/12
# Eliminación de observaciones no disponibles (NA)
data = apt.dropna()
# Estimación MCO del modelo APT
formula = 'er_msoft ~ er_sp + dprod + dcredit + dinflation + dmoney + dspread + rterm'
APT_msft = smf.ols(formula, data).fit()
print(APT_msft.summary())
# Especificación del modelo
# Contraste de significación de variables irrelevantes
H_0 = 'dprod = dcredit = dmoney = dspread = 0'
F_test = APT_msft.f_test(H_0)
print(F_test)
# Modelo restringido, sin las variables no significativas -> MCR
formula = 'er_msoft ~ er_sp + dinflation + rterm'
APT_msft_r = smf.ols(formula, data).fit()
print(APT_msft_r.summary())
# Adecuación de la forma funcional: test RESET de Ramsey
reset_ramsey(APT_msft_r,degree=2)
reset_ramsey(APT_msft_r,degree=3)
```
